臺灣高等法院臺南分院民事判決　96年度再易字第32號
再審原告　甲○○
再審被告　乙○○
上列當事人間請求損害賠償事件，再審原告對於中華民國九十六
年七月二十四日本院九十六年度上易字第五八號確定判決，聲請
再審，本院判決如下：
    主  文
再審之訴駁回。
再審訴訟費用由再審原告負擔。
    事  實  及  理  由
一、再審原告聲請再審意旨略以：按確定判決適用法規顯有錯誤
    、判決理由與主文顯有矛盾者，及如就足以影響於判決之重
    要證據漏未斟酌者，得以再審之訴對於確定終局判決聲明不
    服，民事訴訟法第四百九十六條第一項第一款、第二款、第
    四百九十七條皆定有明文。又所謂「適用法規顯有錯誤」者
    ，係指確定判決所適用之法規顯然不合於法律規定，或與司
    法院現尚有效及大法官會議之解釋，或最高法院尚有效之判
    例顯然違反者而言，有最高法院六十年度台再字第一七０號
    判例意旨可供參照，另依司法院大法官會議釋字第一七七號
    解釋意旨，確定判決消極的不適用法規，顯然影響裁判者，
    自屬民事訴訟法第四百九十六條第一項第一款所定適用法規
    顯有錯誤之範圍，應許當事人對之提起再審之訴，以貫徹憲
    法保障人民權益之本旨。本件原確定判決之認事用法，有違
    誤不當，並存有如下之再審事由：
  (一)對不動產之「無權占有」，乃為一事實狀態，是就土地之占
    有、有無未經使用之空地及其範圍為何等，須經履勘現場始
    得明確，本件縱認再審原告甲○○就系爭第一之一二號土地
    確有無權占有之情事，然於土地上開闢漁塭使用，本不可能
    全部土地盡作漁塭使用，此為眾所周知之事實。惟原確定判
    決並未履勘現場，亦未囑託地政事務所另就系爭土地上漁塭
    之實際面積實施測量，即率認再審原告甲○○係無權占有系
    爭土地之「全部」，且占用面積達十六萬二千六百九十三平
    方公尺，顯屬無據。是原確定判決之認事採證，未經合理論
    斷，有認定事實不依證據之違誤，應屬重要證據漏未斟酌，
    依民事訴訟法第四百九十七條所定，存有再審事由。
  (二)又司法院八十四年七月七日廳民一字第一三三四一號座談
    會結論，雖謂：「按債務人之土地被第三人無權占有，於拍
    賣後，經拍賣人取得權利移轉證書後，債務人不僅已喪失所
    有權，且未現實占有拍賣之土地，縱執行法院尚未將土地點
    交予拍定人，債務人亦無從對被拍定之土地主張有使用收益
    權，此時自應由拍定人對無權占有人依不當得利或侵權行為
    之法律關係，請求按相當於租金之所受利益或損害金‥‥」
    等語。惟上開見解非如判例具有拘束效力，且本件再審被告
    乙○○對系爭第一之一二號土地，其應有部分僅為一六七七
    三九分之六七九五０，而嘉義地方法院九十一年度執字第一
    一九０八號強制執行事件之拍賣公告上，乃載明「本件拍賣
    土地為一之三、一之四及一之一二號土地，拍定後不點交」
    ，且系爭土地事實上亦未由法院點交予再審被告，亦為雙方
    不爭之事實。是再審被告乙○○對系爭土地尚未取得管領、
    收益之權利，自無其權利受侵害之可言。
  (三)再按法院依強制執行法所為之拍賣，其性質仍為買賣關係，
    而強制執行法上關於不動產執行點交，係指執行法院依據強
    制執行程序，將現為債務人占有或於查封後為第三人占有之
    不動產，解除其占有，點交於買受人或承受人，亦即將執行
    標的不動產原先占有人事實上之管領支配狀態予以除去，而
    將該不動產交付與買受人或承受人，使其取得事實上之管領
    支配狀態，此觀諸強制執行法第九十九條第一項規定甚明。
    系爭土地於查封之前，即為他人及再審原告甲○○所合法占
    有、使用中，因拍定後不點交，故再審被告乙○○雖經核發
    不動產權利移轉證書，然其並未取得該些土地之使用、收益
    權能，則其何來收益權受侵害及有何不當得利之可言？此稽
    之最高法院四十四年度台上字第二六六號判例意旨所示：「
    土地所有權移轉登記與土地之交付係屬兩事，前者為所有權
    生效要件，後者為收益權行使要件。行使土地之收益權，以
    先經交付為前提，並不限於有償之買賣契約，即無償之贈與
    契約，亦包括在內。」至明。而「不動產買賣契約成立後，
    其收益權屬於何方，依民法第三百七十三條之規定，應以標
    的物已否交付為斷。所有權雖已移轉，而標的物未交付者，
    買受人仍無收益權。所有權雖未移轉，而標的物已交付者，
    買受人亦有收益權。」亦經最高法院三十三年度上字第六０
    四號判例著有明文。原確定判決就上開「所有權雖已移轉，
    而標的物未交付者，買受人仍無收益權」、「行使土地之收
    益權，以先經交付為前提，並不限於有償之買賣契約」之判
    例意旨未予斟酌，率謂「上訴人乙○○自取得系爭一之一二
    地號土地權利移轉證書後，縱使未現實占用拍賣之土地，亦
    得向無權占有人即上訴人甲○○請求不當得利」，並認系爭
    一之一二地號土地，「出賣人係訴外人周慶龍，並非上訴人
    甲○○，因此上訴人乙○○與上訴人甲○○間，並無民法第
    三百七十三條規定或最高法院三十三年度上字第六０四號判
    例之適用」等語，其不察系爭土地之收益權係在土地交付之
    後始有之，在交付之前不得主張之，應屬確定判決消極的不
    適用法規，顯然影響裁判者，自屬民事訴訟法第四百九十六
    條第一項第一款所定適用法規顯有錯誤之範圍，而存有再審
    之事由。
  (四)另再審原告甲○○之系爭地上物，係在系爭土地之分管契約
    下而興建，應類推適用民法第四百二十五條之一第一項之規
    定，即推定在房屋得使用期限內，有租賃關係存在，是其地
    上物就系爭土地而言，非屬無權占用，即無不當得利可言。
    茲分述如下：
  1.再審原告甲○○之系爭地上物（魚寮）早於十幾年前即存在
    於「嘉義縣義竹鄉○○○段第一之一二號土地」之西邊，而
    再審被告乙○○係於九十三年四月八日，始經由法院拍賣該
    土地共有人之一周慶龍之應有部分一六七七三九分之六七九
    五０持分。然該土地尚有其他共有人周智雄、蔡長洪、蔡蘇
    河、蔡文炯、蔡文雄、蔡文達等人，初始即由周慶龍分管西
    邊土地，蔡長洪分管中間土地，莊松林分管東邊土地，該土
    地乃有分管契約存在。而再審被告乙○○，於嘉義地方法院
    九十三年度朴簡字第八五號拆屋還地事件審理時，即自承：
    「系爭土地變賣取得時已經知道有默示的分管契約」、「曾
    到現場仔細探詢及觀察系爭土地之使用情形，獲悉被告及其
    他共有人業將系爭土地分為如附圖所示Ａ、Ｂ、Ｃ三部分，
　　其中Ａ部分分由被告管理，故被告於附圖所示Ａ部分蓋有工
    寮二棟‥‥被告及其他所有人早存有默示分管契約」及「因
    系爭土地上有分管契約，所以我只Ａ部分工寮測量拆除」等
    語，可知再審被告乙○○於其買受系爭土地應有部分前，即
    已知有分管契約存在，殆無疑義。
  2.又按共有物分管契約，乃共有人相約各將其對於共有物全部
    之共用權，互改為各有共有物一部（特定部分）之專用權，
    自己享有專用權為債權，容忍他共有人享有專用權則為債務
    （即以不得反對為內容之不作為債務），債權與債務互為對
    價關係，為繼續性雙務契約，其性質乃相當於租賃契約，是
    共有物分管契約，應類推適用民法第四百二十五條之一、第
    四百二十六條之一之規定，乃為法理上所當然。再依最高法
    院九十一年台上字第一九一九號判決意旨所揭，再審原告就
    系爭土地，在未由再審被告買受該應有部分前，本為得所有
    權人同意而合法興建，擁有基地使用權，並無疑問，即應視
    為對系爭土地有法定租賃關係存在，是再審原告就系爭土地
    並非無權占有亦至明。易言之，本件「再審被告非為善意買
    受人」，是本件應有大法官會議釋字第三四九號解釋意旨：
    「‥‥共有人於與其他共有人訂立共有物分割或分管之特約
    後，縱將其應有部分讓與第三人，其分割或分管契約，對於
    受讓人仍繼續存在‥‥」之適用，即再審原告甲○○因基於
    周慶龍對系爭土地之分管契約而得同意使用，應視為對系爭
    土地有法定租賃關係存在，並非無權占有。
  3.依內政部訂頒土地法第三十四條之一執行要點，其中第二點
    規定：「本條第一項所稱處分包括買賣、交換、共有土地上
    建築房屋及共有建物之拆除等法律上之處分與事實上之處分
    。但不包括贈與等無償之處分及共有物之分割。」是於共有
    土地上建屋，係屬共有土地之處分，僅需共有人過半數及其
    應有部分合計過半數之同意行之。而所謂同意，原不限於行
    為當時，其於事前允許或事後追認，或以明示或默示方式為
    之，均無不可，更不以文書證明為必要，亦有最高法院六十
    五年度台上字第一四一八號判例意旨足資參照。則本件再審
    原告甲○○，既經該土地之原共有人莊松林、蔡長洪、蔡蘇
    河、周慶龍等人同意興建，就系爭地上物之興建、使用，已
    獲當時全體共有人之同意，應已有法律上正當使用權源，況
    於再審被告乙○○取得系爭土地應有部分後，再審原告甲○
    ○之系爭地上物仍有過半數共有人及應有部分合計過半數之
    同意，仍屬具使用之權源，並非無權占有。惟原確定判決不
    察上情，亦未適用前引判例見解，即逕認再審原告甲○○就
    系爭土地為無權占有等語，應屬確定判決消極不適用法規，
    顯然影響裁判者，為民事訴訟法第四百九十六條第一項第一
    款所定適用法規顯有錯誤之範圍，而應准予再審云云。
二、按適用法規顯有錯誤者，得以再審之訴對於確定終局判決聲
    明不服。但當事人已依上訴主張其事由或知其事由而不為主
    張者，不在此限；又依第四百六十六條不得上訴於第三審法
    院之事件，除前條規定外，其經第二審確定之判決，如就足
    影響於判決之重要證物，漏未斟酌，或當事人有正當理由不
    到場，法院為一造辯論判決者，亦得提起再審之訴，民事訴
    訟法第四百九十六條第一項第一款、第四百九十七條定有明
    文。而所謂適用法規顯有錯誤者，乃指原確定判決所積極的
    適用之法規，顯然不合於法律規定，或與司法院現尚有效及
    大法官會議之解釋，或最高法院現尚有效之判例，顯然違反
    者而言，並不包括消極的不適用法規，或取捨證據不當，或
    認定事實錯誤之情形在內（最高法院六十三年台上字第八八
    ０號判例、六十九年度台再字第一三一號裁判意旨參照）。
    再確定判決消極的不適用法規，須於裁判之結果顯有影響者
    ，當事人為其利益，始得依上開條款請求救濟。倘判決不適
    用法規而與裁判之結果顯無影響者，即無保護之必要，自不
    得據為再審理由，亦經司法院大法官釋字第一七七號解釋在
    案。
三、經查，本件原確定判決為不得上訴第三審法院之判決，故再
    審原告得依民事訴訟法第四百九十七條提起再審之訴，先予
    敘明。又再審原告固以原確定判決以法律座談會意見為裁判
    依據，但該座談會並不具拘束力，且原判決違反最高法院三
    十三年度上字第六０四號判例意旨，復誤認民法第三百七十
    三條等規定，並就再審被告早已知悉再審原告與系爭土地共
    有人間存有分管契約等情漏未審酌，而逕認再審原告為無權
    占有，並對再審被告構成不當得利等語，指稱原確定判決有
    適用法規顯有錯誤之再審事由。惟查：
  (一)本院原確定判決固參照司法院八十四年七月七日廳民一字
    第一三三四一號座談會結論，認定再審被告得向再審原告請
    求不當得利之返還，惟上開座談會見解並非原確定判決認定
    再審原告應負不當得利返還責任之唯一依據，且法官於作成
    判決時，本得參酌任何現行有效之法規規定、相關裁判見解
    、大法官解釋或座談會及最高法院決議等意見，上開座談會
    意見雖不若最高法院裁判對下級法院具有拘束力，然仍非不
    得以之為裁判之依據，再審原告指稱原確定判決據此駁回其
    上訴，屬適用法規錯誤之再審事由，容有誤解，尚非可採。
  (二)又徵之原確定判決理由欄四、之(二)3.中載明：「但查民法第
    三百七十三條或最高法院三十三年度上字第六０四號判例係
    規範出賣人與買受人間就買賣標的物之收益權屬於何方之規
    定，而本件上訴人乙○○係向原審法院民事執行處標買得系
    爭一之一二地號土地，出賣人係訴外人周慶龍，並非上訴人
    甲○○，因此上訴人乙○○與上訴人甲○○間，並無民法第
    三百七十三條規定或最高法院三十三年度上字第六０四號判
    例之適用，上訴人甲○○上開所辯，應不足採。」等語（見
    原確定判決第十四頁），足見其已就何以不採納再審原告主
    張之理由詳為論述，尚非漏未審酌之證據。且法官裁判對法
    律見解之採納與取捨，與當事人之事實上主張至為相關，尚
    不得僅因其法律上主張或見解未為原確定判決所採納或認同
    ，即指稱其為適用法規顯有錯誤。至再審被告是否早已知悉
    再審原告與其他土地共有人間存有共有物分管契約等情，則
    屬事實認定與證據取捨之問題，亦非適用法規顯有錯誤之情
    形，其不屬再審事由至明，自不得據此提起再審之訴。
四、綜上所述，本件原確定判決並無因其所積極適用之法規，顯
    然不合於法律規定，或與司法院現尚有效及大法官會議之解
    釋，或最高法院現尚有效之判例，顯然違反之情形，亦無就
    足以影響於判決之重要證據漏未審酌等情，故再審原告指摘
    原確定判決有民事訴訟法第四百九十六條第一項第一款適用
    法規顯有錯誤及第四百九十七條重要證物漏未斟酌之再審事
    由，向本院提起本件再審之訴，請求廢棄原確定判決，並為
    如再審聲明所示之判決，顯無理由，應予駁回。爰不經言詞
    辯論，逕以判決駁回之。
五、據上論結，本件再審之訴為顯無理由，依民事訴訟法第五百
    零二條第二項、第四百四十九條第一項、第七十八條，判決
    如主文。
中　　華　　民　　國　　96　　年　　11　　月　　8 　　日
                      民事第四庭審判長法  官    王惠一
                                      法  官    王浦傑
                                      法  官    蘇重信
上為正本係照原本作成。
不得上訴。
中　　華　　民　　國　　96　　年　　11　　月　　8 　　日
                                      書記官    黃文生
